臺灣臺中地方法院民事判決　八十九年度訴字第四一一三號
　　原　　　告　　乙○○
　　訴訟代理人　　丙○○
　　兼法定代理人　丁○○○
　　複　代理人　　甲○○
右當事人間請求損害賠償事件，本院判決如左：
    主      文
原告之訴及假執行之聲請均駁回。
訴訟費用由原告負擔。
    事      實
甲、原告方面：
  一、聲明：被告應連帶給付原告新台幣（下同）九十三萬元，並陳明願供擔保請求
      宣告假執行。
  二、陳述：
    (一)原告依法取得發明專利第一一一一六四號「魯筒之製造方法」之方法專利權，
      並依法享有使用及販賣該方法直接製成物品之權，原告唯恐被告生旺工業股份
      有限公司（下稱生旺公司）不知原告已有專利權，乃於民國（下同）八十九年
      七月十日以存證信函告知被告生旺公司原告已有專利權乙事，並請求被告生旺
      公司如有侵害原告之發明專利之情事時，應立即停止並與原告之公司聯繫處理
      善後事宜，然被告生旺公司非但未與原告聯繫，竟在未取得原告之同意下，使
      用該方法製造魯筒販售，而為侵害原告發明專利之製造販賣行為，故原告依專
      利法第八十八條第一項請求被告生旺公司賠償原告所受之損害。
    (二)被告生旺公司每日生產及販賣侵害原告專利之魯筒三十個，每個魯筒之淨利潤
      為一百五十元，即被告每日因侵害行為所得之利益為四千五百元，故原告請求
      被告賠償原告自八十九年八月一日起至判決確定之日止之損害，因無法確定至
      判決確定之日止之損害，故暫以六十三萬元為最低請求額（計算期間自八十九
      年八月一日起至起訴日止），另依專利法第八十九條第二項請求被告賠償因其
      侵害行為而造成原告業務上之信譽損害三十萬元，合計共九十萬元。
    (三)被告丁○○○為被告生旺公司之負責人，對被告生旺公司是否有侵害原告之專
      利權，應盡其注意義務卻未注意，至侵害原告之專利權，依公司法第二十三條
      之規定，被告丁○○○就原告所受之前開損害應與被告生旺公司負連帶賠償責
      任。
    (四)本件經  鈞院囑託中國生產力中心鑑定之結果，雖認被告並無侵害原告之專利
      權，惟鑑定報告中第六頁第五項與九、十、十一、十二事實上都是點焊、輪焊
      ，都是相同的東西，不知道該鑑定報告為何會認為二者不同。且被告如未侵害
      原告之專利權，於原告申請專利後，被告根本無須提出異議。
  三、證據：提出專利證書暨發明專利說明書、存證信函、經濟部智慧財產局專利異
      議審定書、專利侵害鑑定報告各乙件為證；並聲請囑託中國生產力中心鑑定。
乙、被告方面：
  一、聲明：如主文所示，並陳明如受不理判決，願供擔保請准免為假執行。
  二、陳述：
    (一)依經濟部智慧財產局（原中央標準局）制定之「專利侵害鑑定基準」，鑑定侵
      害判斷之程序，首先分析待鑑定物實質之基本要件與專利案之「申請專利範圍
      」是否符合「全要件原則」，若不符合，需再續行「均等論」分析；若符合，
      再適用「禁反言原則」加以判斷，若無「禁反言原則」之適用，則構成侵害。
      且按專利「均等論分析」，須就全要件不相符合之項目，進行鑑定樣品與專利
      案在「實質技術手段」（Way）、「實質具備功能」（Function）及「實質達
      成效果」（Result）等項目之均等分析，其必須再基於當時一般同業人士所處
      之技藝環境下，構成上述三項目皆為實質之均等時，方能稱為鑑定樣品構成均
      等論所定義之侵害。另專利標的為「方法」時，應就申請專利範圍所述之步驟
      、順序與所送證據或「現場實施」的方法做比較，惟若是專利標的為「方法」
      ，而證物為產品，或者所送之書面證據欠缺具體技術內容，可認為所送物品或
      證據與專利標的無法比較，經濟部智慧財產局於八十五年六月份編印之「專利
      侵害鑑定基準」中均有說明。
    (二)被告前經先後分別委託國立中正大學（下稱中正大學）及國立中興大學（下稱
      中興大學）就被告有無侵害原告專利權乙節進行鑑定，其中中正大學所製作之
      鑑定報告，係由鑑定人於八十九年十月十六日至被告公司現場勘查製造流程，
      並依前揭經濟部智慧財產局之「專利侵害鑑定基準」進行鑑定，認為鑑定樣品
      並不符合專利案申請專利範圍之「全要件」限制，並認為鑑定樣品製造方法所
      運用之技術特徵與專利案申請專利範圍之技術特徵並不相同，鑑定樣品顯非運
      用與專利案相同之技術達成相同功效，故鑑定樣品與專利案申請專利範圍不符
      合「均等論原則」，最後結論以：「生旺公司製造之魯筒及其製造方法，與發
      明第一一一一六四號『魯筒製造方法』專利案之申請專利範圍不相同」，認為
      並不構成侵害。而中興大學所製作之鑑定報告結論亦以：「被告公司所提供待
      鑑製程方法與發明公告編號第三二五四二四號（申請案號第00000000
      ）『魯筒製造方法』專利內容並不相同。」認為並不構成侵害，其理由以：「
      產品完成須經一定製程步驟依序完成，必須各個構成步驟之必要技術完全相同
      或為具有等效之技術，方屬侵權，而待鑑之製程方法僅在最後採用輪焊封固部
      分與專利案申請範圍相同，而其餘步驟均與專利案申請範圍不同，故與專利案
      申請範圍不同」。基上二鑑定報告，可知被告並未侵害原告所有之系爭專利。
    (三)本件經  鈞院會同中國生產力中心鑑定人員徐德和至被告工廠勘驗、鑑定，當
      場由被告依向來之魯筒製造流程一一製作、解說，而製成魯筒及頂框各一個，
      並由鑑定人徐德和紀錄製作過程、拍照存證，後經鑑定機關中國生產力中心鑑
      定之結果，由「全要件」之觀點，被告製造魯筒之方法與原告專利範圍已不相
      同，由「均等論」之觀點看也不相同，因兩造製作的結果、功效不同，顯見被
      告並無侵害原告專利權之事實。
  三、證據：提出經濟部中央標準局（即現經濟部智慧財產局）編印之「專利侵害鑑
      定基準」節本、中正大學專利侵害鑑定技術服務報告、中興大學機鑑（八九）
      字第一○九號鑑定報告書、臺灣臺中地方法院檢察署九十年度偵字第一○六三
      一號不起訴處分書各乙件為證。
    理      由
一、原告起訴主張其取得發明專利第一一一一六四號「魯筒之製造方法」之方法專利
    權，依法享有使用及販賣該方法直接製成物品之權，被告生旺公司在未經原告同
    意下，竟使用該方法製造魯筒販售，侵害原告之專利權，因被告生旺公司每日生
    產及販賣侵害原告專利之魯筒三十個，每個魯筒之淨利潤為一百五十元，即被告
    每日因侵害行為所得之利益為四千五百元，故依專利法第八十八條第一項請求被
    告生旺公司賠償原告自八十九年八月一日起至判決確定之日止之損害，因無法確
    定至判決確定之日止之損害，故暫請求賠償至起訴日止之損害六十三萬元，另依
    專利法第八十九條第二項請求被告賠償因其侵害行為而造成原告業務上之信譽損
    害三十萬元，合計共九十萬元；被告丁○○○為被告生旺公司之負責人，依公司
    法第二十三條之規定，被告丁○○○就原告所受之前開損害應與被告生旺公司負
    連帶賠償責任等語。被告則以被告製造魯筒之方法與原告所申請之專利範圍不同
    ，並無侵害原告之專利權等語，資為抗辯。
二、原告主張其取得發明專利第一一一一六四號「魯筒之製造方法」之方法專利權，
    依法享有使用及販賣該方法直接製成物品之權，及被告生旺公司有製造魯筒在市
    場上販售之事實，均為被告所不爭執，且有原告所提出之專利證書在卷可稽，原
    告之上開主張自堪信為真實。至原告主張被告製造魯筒之方法侵害原告所享有發
    明專利第一一一一六四號「魯筒之製造方法」之方法專利權，則為被告所否認，
    並抗辯被告之製作方法與原告之專利權範圍並不相同，是本件所應探究者，乃被
    告製作魯筒之方法是否與原告所享有之系爭專利權申請專利範圍相同。
三、按有關鑑定侵害判斷之流程，於明確申請專利範圍之內容、解析申請專利範圍之
    構成後，首先分析待鑑定物實質之基本要件與專利案之「申請專利範圍」是否符
    合「全要件原則」，若不符合，需再續行「均等論」分析；若符合，再適用「禁
    反言原則」加以判斷，若無「禁反言原則」之適用，則構成侵害；且按專利「均
    等論分析」，須就全要件不相符合之項目，進行鑑定樣品與專利案在「實質技術
    手段」（Way）、「實質具備功能」（Function）及「實質達成效果」（Result
    ）等項目之均等分析，其必須再基於當時一般同業人士所處之技藝環境下，構成
    上述三項目皆為實質之均等時，方能稱為鑑定樣品構成均等論所定義之侵害；另
    就鑑定之方法，如專利標的為物品時，應就申請專利範圍所述之形狀、構造或裝
    置與所送物品做比較；如專利標的為組成物，應就申請專利範圍所述之成分及比
    例與所送組成物證據做比較；如專利標的為方法時，應就申請專利範圍所述之步
    驟、順序與所送證據或「現場實施」的方法做比較，惟若是專利標的為「方法」
    ，而證物為產品，或者所送之書面證據欠缺具體技術內容，可認為所送物品或證
    據與專利標的無法比較。有被告所提出之經濟部中央標準局（即現經濟部智慧財
    產局）八十五年六月份編印之「專利侵害鑑定基準」節本在卷可參。查，有關被
    告製作魯筒之方法，是否侵害原告所享有之系爭「魯筒之製造方法」之方法專利
    權，經本院會同兩造及鑑定機關中國生產力中心鑑定人員徐德和至被告工廠實地
    勘驗，由被告依其製作方法、流程，現場一一製作並解說，當場製成魯筒及頂框
    各一個，而原告於現場勘驗後，自認被告製作之流程中有兩個方法與原告所享有
    之系爭專利權製作方法不同，嗣經鑑定機關中國生產力中心依經濟部中央標準局
    （即現經濟部智慧財產局）所制定之前揭「專利侵害鑑定基準」進行鑑定，就原
    告所享有系爭專利權之專利範圍與被告之製作方法（下稱待鑑定方法）比較，基
    於「由全要件分析比較得知，待鑑定方法主要係先以一圓形金屬板經沖壓拉伸成
    有邊框之板料後再沖切成具中孔及連接邊之頂框；再以一金屬板經沖壓拉伸、沖
    切成具有連接緣邊之筒底板；再以一矩形板經點焊定位及輪焊封固步驟，製成一
    頂底貫通之筒身；最後將筒身分別與筒底板及頂框之連接緣邊套接，經點焊定位
    及輪焊封固步驟，使三者相結合，完成魯筒之製作，與本專利主要是由一圓形金
    屬板經沖壓拉伸成型為具邊框、及多段不同直徑且主要部分與底部垂直的筒壁；
    再以截開前述筒壁使其分成頂部與底部；最後再以一段外加的延伸筒壁分別與頂
    部截開的位置及底部的截開位置以輪焊使三者接合，完成魯筒之製作，因待鑑定
    方法之頂框與筒底板分別沖製之步驟、方式與本專利之一體沖製再裁切為二之製
    程不同」，故認二者不相同，又「再於均等論分析，本專利利用成型後其主要部
    分之筒壁與底部呈垂直、使裁開後之頂部與底部於截開位置端具垂直之壁面方式
    ，利用頂部與底部於截開位置端呈垂直之壁面、具輪焊時不產生分向力之功能，
    達到讓延伸筒壁與頂部、底部於輪焊時能順利焊接而不會使焊件滑出焊道之結果
    ，又因本專利係以裁開頂部與底部方式，其不須另外再製底部具節省材料之功能
    ，達到節約材料及人力之效益結果，與待鑑定方法利用一圓形金屬板沖壓拉伸出
    有邊框之板料，再於板料底平面中心處裁除一圓面型成中孔，再於中孔邊緣沖折
    出近似於垂直壁面之連接邊以製成頂框方式，再利用一金屬板經沖壓拉伸、沖切
    成具有連接緣邊之筒底板方式，因待鑑定方法其裁下之圓版下料未能如本專利直
    接成為底部、須再耗用一板料製成筒底板，故其不具有本專利節省材料及人力之
    效益結果；再，待鑑定方法其頂框中孔邊緣沖折出之連接邊，其壁面並非垂直，
    與本專利於截開位置端（連接端）具垂直之壁面，兩者使用方式不同；因待鑑定
    方法利用之方式、結果均與本專利不相同，故本中心認定其均等不成立視兩者為
    不相同。」等情，故最終結論認定被告製作魯筒之方法與原告享有專利權之系爭
    「魯筒之製造方法」方法專利之申請專利範圍實質不相同，有中國生產力中心所
    出具之專利侵害鑑定報告在卷可按，與被告前自行委託中正大學依經濟部中央標
    準局所制定之專利侵害鑑定基準所為鑑定結果相同，亦有被告所提出之中正大學
    專利侵權鑑定技術服務報告附卷可考，則被告並無侵害原告所享有之專利權之事
    實，洵足認定。原告雖以上開鑑定報告中載明被告就筒底板與筒壁之接合，與原
    告同係使用輪焊之方式接合，指摘上開鑑定報告認二者不相同尚有未洽云云；惟
    查，被告亦自認「輪焊」之接合技術本身並非系爭專利權專利範圍內之專利方法
    ，且在專利權之侵害上，並無部分侵害可言，要不得僅因製作過程中單一方法與
    系爭專利權所使用之方法之一相同，即遽行認定有侵害專利權之事實。
四、綜上所述，依原告之舉證尚無從認定原告主張被告有侵害其專利權之事實為真，
    則被告依專利法之規定請求被告連帶負損害賠償責任，即屬無據，無從准許應予
    駁回。原告既受敗訴判決，其假執行之聲請即失所依據，應併予駁回。
五、本件事證已臻明確，兩造其餘主張、抗辯暨攻擊防禦方法及舉證經審酌均於判決
    結果無影響，爰不一一論述，附此敘明。
六、據上論結，原告之訴為無理由，依民事訴訟法第七十八條，判決如主文。
中　　　華　　　民　　　國　　九十一　　年　　　二　　　月　　二十七　　日
                                    臺灣臺中地方法院民事第一庭
~B法　　　官　呂麗玉
右為正本係照原本作成
如對本判決上訴，須於判決送達後二十日內，向本院提出上訴狀，同時表明上訴理由
；如已於本判決宣示後送達前提起上訴者，應於判決送達後十日內補具上訴理由並按
他造當事人之人數附繕本。
中　　　華　　　民　　　國　　九十一　　年　　　三　　　月　　　六　　　日
~B法院書記官
